臺灣臺中地方法院民事裁定　　　　　 100年度司財管字第83號
聲　請　人　臺中市烏日區農會
法定代理人　洪朝春
上列聲請人聲請為被繼承人詹鎰安選任遺產管理人事件，本院裁
定如下：
    主  文
選任財政部國有財產局臺灣中區辦事處為被繼承人詹鎰安之遺產
管理人。
聲請程序費用由被繼承人詹鎰安之遺產負擔。
    理  由
一、按繼承開始時，繼承人有無不明，而無親屬會議或親屬會議
    未於一個月內選定遺產管理人者，利害關係人得聲請法院選
    任遺產管理人；又先順序繼承人均拋棄其繼承時由次順序之
    繼承人繼承，其次順序繼承人有無不明或第四順序之繼承人
    均拋棄其繼承者，準用關於無人承認繼承之規定，民法第一
    1178條第2項、第1176條第6項分別定有明文。
二、本件聲請意旨略以：被繼承人詹鎰安（男、民國32年6月2日
    生、身分證統一編號：Ｚ000000000號、生前最後住所：臺中
    市○○區○○路106之1號）向聲請人借款新臺幣（下同）11
    1,714,315 元，惟於99年12月30日死亡。因被繼承人詹鎰安
    之繼承人均拋棄繼承，是其繼承人處於有無不明之狀態，且
    親屬會議未於法定期間內選定遺產管理人，致聲請人無法對
    被繼承人詹鎰安之遺產主張權利，爰依法聲請選任被繼承人
    詹鎰安之遺產管理人等語，並提出本院債權憑證影本、除戶
    戶籍謄本、擔保放款借據影本、戶籍謄本、本院家事法庭函
    為證。
三、經查：
    (一)聲請人主張其為被繼承人詹鎰安之債權人，被繼承人詹鎰
      安死亡後其所有繼承人均已拋棄繼承，而其親屬會議未於
      法定期間內選定遺產管理人等事實，業經聲本院依職權調
      取本院100年度司繼字第622號拋棄繼承事件卷宗核閱屬實
      ，自堪信為真實，揆諸首開規定，本件聲請人之聲請為有
      理由，應予准許。
    (二)本院函請財政部國有財產局臺灣中區辦事處（下稱國有財
      產局中區辦事處）就是否擔任本件遺產管理人表示意見，
      國有財產局中區辦事處略以：被繼承人詹鎰安生前向聲請
      人借款111,714,315元，並提供坐落臺中市烏日區○○○
      段56地號、臺中市○○區○○段1286、1312、1543、0000
      0000、1727、1727-1、1727-2地號土地設定抵押，是被繼
      承人詹鎰安有遺債大於遺產之虞，且被繼承人詹鎰安之繼
      承人均拋棄繼承，倘由本處擔任遺產管理人，恐損及全民
      利益；又被繼承人詹鎰安之法定繼承人對於其遺產情形顯
      然知之甚詳，且其等知悉以拋棄繼承方式規避債務，自有
      相當之知識足以擔任被繼承人詹鎰安之遺產管理人，故宜
      就被繼承人詹鎰安之法定繼承人、律師公會中有意願擔任
      遺產管理人之律師為
      本件遺產管理人，此有該處100年11月9日臺財產中接字第
      1003 100969號函附卷可稽。惟查：
      1.經本院通知被繼承人詹鎰安之前配偶曾瓊慧、子女詹婕
        懿、詹詠傑、詹皓年及詹千嬌到庭，其等均未到庭，詹
        詠傑並具狀表示未參與被繼承人詹鎰安資產之管理，無
        意願擔任本件遺產管理人，本院自不能強令其等擔任本
        件遺產管理人。
      2.又社團法人臺中律師公會於尚未凝聚會員意見共識前，
        暫不推派遺產管理人之人選，此有該公會99年12月16日
        中律田三字第99597 號函附卷可憑，是本院亦無從選任
        臺中律師公會所推派之律師為遺產管理人。
      3.被繼承人詹鎰安遺留有土地20多筆，並無違章欠稅等情
        ，有財政部臺灣省中區國稅局大屯稽徵所100年9 月7日
        中區國稅大屯四字第1000035077號函暨所附遺產稅及贈
        與稅欠稅查詢情形表、所得資料清單暨財產歸屬資料清
        單在卷可憑，堪認被繼承人詹鎰安尚有多筆遺產，國有
        財產局中區辦事處以被繼承人之法定繼承人均已拋棄繼
        承，遽認被繼承人詹鎰安之遺債大於遺產，並以拋棄繼
        承之方式規避債務，稍嫌速斷。
      4.另選任遺產管理人處理無人繼承遺產事宜，旨在維護公
        益及被繼承人債權人之利益，此觀民法第1177條立法理
        由即明，而遺產管理人之職務，依民法第1179條規定，
        程序相當繁複，自應選定熟習該項作業者為佳。國有財
        產局為國庫之管理機關，備有管理財產之專才，並具相
        當公信力，代管無人繼承遺產清理事宜亦為其執掌事務
        ，其經費支出固屬國家資源，但保護無人繼承財產之債
        權人權利，亦屬政府之義務，況若維護公益之之國家機
        關，都以被繼承人遺產之有無或遺產是否大於債務，作
        為決定是否擔任遺產管理人之考量，難以期待一般私人
        願自費擔任遺產管理人，亦與法律賦予法院選任遺產管
        理人之立法精神有違。
      5.又觀之財政部國有財產局組織條例第2 條第2、3款分別
        規定財政部國有財產局掌理下列事項：「國有財產管理
        事項」、「國有財產處理事項」，財政部國有財產局辦
        事細則第4 條規定該局設置「接收保管組」，掌理國有
        財產之清理、接管、登記、撥用及公用產管理，其轄下
        之「接管科」辦理事項（三一）規定：「代管無人繼承
        遺產之登記及債權債務之清理。」，及依民法第1185條
        規定，第1178條所定之期限屆滿，無繼承人承認繼承時
        ，其遺產於清償債權並交付遺贈物後，如有剩餘，歸屬
        國庫，該歸屬國庫之遺產，應由管轄被繼承人住所地之
        地方行政官署代表國庫接收管理，因遺產管理人不移交
        遺產或因其他必要情形，提起民事訴訟，亦應由此項官
        署代表國庫為之（司法院院字第2213、2809號解釋參照
        ）等情，足見代管無人繼承遺產清理事宜，本即為國有
        財產局執掌之事務。
      6.況依民法第1183條規定，遺產管理人得請求報酬，是經
        法院選任國有財產局為遺產管理人者，本能取得相當之
        報酬，並非無償處理，國有財產局中區辦事處主張由其
        任遺產管理人，將損及全民利益等語，似與事實不符；
        且關於遺產管理之費用，因具共益費用之性質，即不僅
        於共同繼承人間有利，對繼承債權人、受遺贈人、遺產
        酌給請求人等均具利害關係，故民法第1150條前段乃規
        定該費用由遺產中支付之。是由國有財產局中區辦事處
        擔任遺產管理人之報酬及相關管理費用，自得就被繼承
        人之遺產優先受償，不至於使國庫遭受權利侵害。
    (三)綜上，本院認財政部國有財產局有具有財產管理之專業能
      力，並有相當之公信力，且被繼承人之遺產經公示催告程
      序依法處理後，倘有剩餘即歸屬國庫，本院認由國有財產
      局中區辦事處擔任被繼承人詹鎰安之遺產管理人乃屬妥適
      ，爰選任之。
四、依非訟事件法第157條，裁定如主文。
中    華    民    國    100  年    11    月     29    日
                  家事法庭      司法事務官  許曉怡
以上正本係照原本作成。
如不服本件裁定，得於裁定書送達之翌日起10日內，以書狀敘述
理由，向本庭提起抗告。並應繳納抗告費新臺幣1000元。
中    華    民    國  100    年    11    月     29    日
                                    書記官  廖于萱